【裁判字號】    89,訴,854
【裁判日期】    890531
【裁判案由】    分配表異議之訴
【裁判全文】
臺灣臺中地方法院民事判決  八十九年度訴字第八五四號
    原      告  乙○○  台中縣.
    被      告  甲○○  台中縣.
    訴訟代理人  鄭照誠  律師
右當事人間因分配表異議之訴事件，本院判決如左：
    主    文
原告之訴駁回
訴訟費用由原告負擔。
    事    實
一、原告方面：
(一)聲明：本院八十八年度執寅字第三七四０號強制執行事件，就被告甲○○所分配
    新臺幣伍拾壹萬壹仟陸佰捌拾元之利息應減為壹拾伍萬肆仟柒佰零肆元參與分配
    ，及肆拾萬元之違約金應予刪除。
(二)陳述：
  1.原告簽發到期日為八十六年三月二十三日，面額新台幣（下同）二百萬元之本票
    一紙，向被告借款屆期未獲兌現，經被告持票向鈞院聲請發八十七年度促字第三
    一八七二號支付命令，內載「債務人應於本命令送達後二十日之不變期間，向債
    權人清償票款貳佰萬元，及自民國八十六年三月二十三日起至清償日止，按年利
    百分之六計算之利息」，故鈞院強制執行金額計算書分配表遲延利息應按年利率
    百分之六計算，以一百六十萬六千元債權，乘年利率百分之六，再乘五百八十六
    日，利息為十五萬四千七百零四元。
  2.但鈞院民事執行處強制執行金額計算書分配表載：利息計算按年利率百分之二十
    計算，以一百六十萬元之債權乘以年利百分之二十，再乘以五百八十六日，利息
    為五十一萬五千六百八十元，兩者利息相差三十六萬零九百七十六元，為保障原
    告之權益，故請將利息部份減為十五萬四千七百零四元而參與分配。
  3.另就違約金部份，原告向被告借款二百萬元，期限約定三個月（八十五年十二月
    二十三日起至八十六年三月二十三日止），利息先扣，原告實際拿到一百七十七
    萬元，三個月期限屆滿，原告因無法一次償還本金二百萬元，徵得被告同意繼續
    支付利息即可，故原告於八十六年九月二十四支付被告二十九萬元，八十七年五
    月七日支付被告六十一萬三千元，八十七年三月二十三日支付被告十四萬四千元
    ，八十七年六月二十三日支付被告十四萬四千元，前後共支付被告本金及利息共
    一百十九萬一千元，被告均欣然接受，被告既然從八十六年三月二十二日期限屆
    滿日起又陸陸續續接受原告之支付之利息，原告沒有違約，依鈞院民事執行處強
    制執行金額計算書分配表分配違約金四十萬元，於法無據，應予剔除，為此爰依
    強制執行法第四十一條前段提起本訴。
  4.土地建築改良物抵押權設定契約書上除擔保權利總額欄內記載「新台幣貳佰萬元
    正」及伊本人之簽章外，其餘之記載均為被告事後所載，伊簽章當時是證人顏春
    財拿空白之設定契約書給伊，伊曾要求全部寫好才簽名，證人顏春財即說：要借
    就借，不借就算了，伊才簽名，伊不認識黃勝男，另伊本身亦係代書。
(三)證據：提出台灣台中地方法院支付命令影本、同院民事執行處強制執行金額計算
    分配表影本、土地建築改良物抵押權設定契約書影本、顏春財親筆收據影本、大
    甲鎮農會匯款委託書影本各一件，並聲請訊問證人楊川清、黃勝男、李岳展。
二、被告方面：
(一)聲明：原告之訴駁回。
(二)陳述：
  1.原告向被告借款二百萬元整之事實，已經原告於起訴狀事實及理由欄之第三點中
    自認，依民事訴訟法第二百七十九條第一項之規定，被告毋庸再舉證。
  2.本件借款本金二百萬元，被告預扣三個月利息十四萬四千元，實際交付原告之借
    款為一百八十五萬六千元，此等事實已於鈞院八十八年度訴字第八八三號返還本
    票事件一案中加以調查，分述如后：
  (1)原告就本案相關事實，曾提起返還本票之訴訟，並經鈞院八十八年度訴字第八八
    三號受理在案（速股）。該案並曾傳喚顏春財到庭說明，嗣因原告自認其主張無
    理由，乃撤回起訴。
  (2)被告於前揭案件中即已表明，本件借款本金為二百萬元，因雙方約定借款利息為
    八釐 (即每一百元一天O.O8元之利息，即每一百萬元一天八百元之利息，即年利
    率28‧8%），因先預扣三個月之利息為十四萬四千元，故原告匯款予顏春財並透
    過顏春財交付予原告之借款為一百八十五萬六千元，此事實已於鈞院八十八年度
    訴字第八八三號返還本票事件一案中調查。茲再由原告於本案起訴狀所附證物四
    ，即顏春財所寫「茲收到新台幣貳拾玖萬元86.9.24起至87.3.24止」之收據可知
    ，原告於起訴狀中亦主張此收據所載二十九萬元係作為支付利息，而收據表明一
    段期間之利息，即八十六年九月二十四日日至八十七年三月二十四日日計六個月
    ，故可知六個月的利息共二十九萬元。以此對照被告所述借款之初預扣三個月利
    息十四萬四千元之利率算法，六個月利息應為二十八萬八千元，因取其整數之結
    果，故八十六年九月二十四日至八十七年三月二十四日計六個月利息即為二十九
    萬元。由此可知被告所述兩造利率之約定及實際交付原告之借款數額，係符合事
    實。而兩造約定之利率雖超過年息百分之二十，然查「約定利率超過週年百分之
    二十者，民法第二百零五條既僅規定債權人對於超過部份之利息無請求權，則債
    務人就超過部份之利息任意給付，經債權人受領時，自不得謂係不當得利請求返
    還。」（最高法院二十九年度上字第一三０六號判例參照）。
  (3)原告於本起訴狀事實及理由欄中稱「原告向被告借款二百萬元，期限約定三個月
    ，利息先扣，原告實際拿到一百七十七萬元」，其中「原告實際拿到一百七十七
    萬元」等語，係屬誤導事實。蓋如果預扣三個月利息，原告實際拿到一百七十七
    萬元為真正，則表示三個月利息為二十三萬元，則原告起訴狀之收據，係六個月
    之利息，其金額即應該為四十六萬元而不是二十九萬元，所以原告所述有矛盾，
    不符事實。茲查被告所主張實際交付原告之借款本金與原告所主張其實際收到之
    借款本金，兩者差額為八萬六千元（即0000000減0000000），此
    差額係原告支付介紹費、抵押權設定代書費及登記規費等費用予顏春財之用，而
    此差額費用既係原告與顏春財間之委任契約所支付予顏春財之委任報酬，故不得
    將此差額自借款本金中扣除。茲由兩造抵押權設定契約書亦載「登記規費及代書
    費皆由債務人負擔」可知，代書費、登記規費及介紹費等既應由原告負擔且係支
    付予顏春財，故其與本件借貸無關，故原告實際向被告借得之款項即為一百八十
    五萬六千元。
  3.原告至今僅清償借款本金二十五萬元，尚欠借款本金一百六十萬六千元，利息亦
    僅清償至民國八十七年五月七日止：
  (1)被告於鈞院八十八年度訴字第八八三號返還本票事件之答辯狀中已詳述原告已清
    償之部分，且該答辯狀載明「故原告目前僅清償貳拾伍萬元之本金及至八十七年
    五月七日止之利息」。亦即原告於八十七年五月七日之匯款，其中二十五萬元係
    清償本金，故原告尚欠借款本金即為一百六十萬六千元 (0000000減250000)，原
    告已收到該份答辯狀，知悉答辯內容，故於鈞院八十八年民執寅字第三四七０號
    強制執行事件中，於八十九年三月二日原告所提出之聲明異議狀第三點中即表明
    「甲○○第一順位抵押權一百六十萬六千元‧‧‧聲明異議人均無意見」。由此
    可知原告既已承認其尚欠借款本金一百六十萬六千元之數額為正確，而此數額係
    被告於前揭返還本票案件中計算及載明之內容，可知原告亦必定認同被告於該狀
    所主張利息清償至八十七年五月七日止之說明，否則若原告另行主張已付清利息
    之日期，而非八十七年五月七日時，則計算之結果未清償之本金不可能為一百六
    十萬六千元。蓋未清償之本金與已付之利息係一整套清償計算之結果，兩者若分
    離則將會有矛盾。
  (2)兩造均同意之借款本金尚欠一百六十萬六千元及利息僅清償至八十七年五月七日
    止之事實，係根據借款二百萬元、預扣三個月利息計十四萬四千元，實際交付原
    告之借款為一百八十五萬六千元、原告清償被告二十九萬元及原告清償被告六十
    一萬三千元等事證。
  (3)至於原告起訴狀事實及理由欄內載「八十三年三月二十三日支付被告十四萬四千
    元，八十七年六月二十三日支付被告十四萬四千元，前後共支付被告本金及利息
    共一百十九萬一千元」等主張，被告否認其主張為真正。蓋查原告既於強制執行
    案件中已承認其尚欠本金一百六十萬六千元，則其計算及清償之方式應與被證二
    答辯狀所載相同況。且原告於八十九年三月六日強制執行聲明異議（二）狀第三
    點中係記載「聲明異議人於八十七年五月七日匯款還了六十一萬三千元，及八十
    六年九月二十四日起至八十七年三月二十四日止還了二十九萬元，共還了九十一
    萬三千元（應係九十萬三千元之計算上誤載）。」此與原告於起訴狀主張共清償
    一百十九萬一千元，兩者主張前後不一，自相矛盾。被告認為原告八十九年三月
    六日強制執行聲明異議（二）狀共還了九十萬三千元才是正確的，而此內容亦與
    被證二答辯狀所載相同。
  4.次就本件強制執行金額計算書分配表之記載，說明此分配表係正確無誤：
  (1)被告為抵押權人，已依法聲明實行抵押權在案，聲明人並於八十八年十一月三日
    具狀聲明實行抵押權，而被告主張抵押權所擔保之債權內容如后：
  本金：一百六十萬六千元（詳如前述，而此乃依實務見解之算法，即以原告實欠
    本金 (0000000減250000)為準，而非以約定借款 (0000000減250000)為準﹞。
  利息：零，依兩造約定之算法：借款時預扣三個月之利息十四萬四千元，利息已
    付清，故利息載為零，而依此約定算法，原告於債務到期日應清償二百萬元。但
    若以實務見解之算法，係以實借本金一百八十五萬六千元而非二百萬元為借款本
    金時，則原告於債務到期日時，除應給付本金一百八十五萬六千元外，尚應另外
    給付三個月之利息，所以若以實務見解之算法，因原告實際上並未給付三個月之
    利息，則利息並非為零。而被告係依兩造約定之算法記載為零，而此算法乃係配
    合原告嗣後有部分清償，並依兩造約定之算法，計算利息清償至八十七年五月七
    日）。
  遲延利息：依實務見解之算法，應以原告實欠本金一百六十萬六千元並應自遲延
    給付日起至清償日止按約定利率計算，而分配表係記載自八十七年五月八日至八
    十八年十二月十四日止計五百八十六天，按年息百分之二十計算，此算法並無違
    誤。蓋原告自八十六年三月二十三日債務清償日屆至時並無法清償本金，且依兩
    造約定之遲延利息計算，即依抵押權設定契約書所載係「每百元日息壹角」﹝即
    每萬元每日十元，即年息36%)。而依前述說明，被告之利息僅清償至八十七年五
    月七日，故遲延利息乃自八十七年五月八日算至八十八年十二月十四日（即清償
    日，參辦理強制執行事件應行注意事項第十六條拍賣之全部價金交付與法院之日
    ）。且本件約定遲延利率雖超過年息百分之二十，但「約定利率超過週年百分之
    二十者，民法第二百零五條僅規定債權人對於超過部分之利息無請求權，並未規
    定其約定為無效，則債權人對於未超過部分，即依週年百分之二十計算之利息，
    仍非無請求權。」﹝最高法院二十七年上字第三二六七號判例參照﹞。故分配表
    以法定最高利率年息20%計算，自屬適法。
  違約金：四十萬元。此為兩造依抵押權設定契約書，約定抵押權擔保之範圍包含
    違約金在內（民法第八百六十一條但書參照）。且此違約金之性質為懲罰性違約
    金，蓋按最高法院八十一年度台上字第五六六號民事判決要旨載：「惟按懲罰性
    違約金，係指當事人為確保債務之履行，約定債務人不履行債務時，應支付之金
    錢或其他給付。至債務人關於其因債之關係所應負之一切責任，均不因其給付違
    約金而受影響，故債權人除得請求違約金外，並得請求履行債務，或不履行之損
    害賠償。此與以違約金為債務不履行所生損害之賠償總額之賠償額預定性違約金
    ，自不相同」。
  (2)茲依抵押權設定契約書之其他約定事項記載「一、擔保物提供人（下稱債務人）
    所提供之本抵押物擔保範圍包括債務人對抵押權人為擔保借款、票據等債務，即
    在本抵押權設定契約書所定債權本金之清償外，並得追加其利息、遲延利息、違
    約金、執行抵押權費用，以及因債務不履行而發生之損害賠償。二、本借款交付
    時另立票據為借據，債務人所簽發或背書之票據，若有一張不兌現時，其餘視為
    全部到期不兌現，自不兌現之日起加算遲延利息及違約金。」故本件係屬於懲罰
    性違約金之性質，而於原告所簽發之面額二百萬元本票於票據到期日八十六年三
    月二十三日屆期不兌現時，即須另外再支付違約金。而原告亦自認其於清償日屆
    至時無法償還本金，且至今尚實欠原告借款本金一百六十萬六千元，故依法即須
    支付懲罰性違約金，故將此違約金列入分配表中並無違誤。
  5.就原告起訴狀所載內容之答辯：
    原告起訴狀對於分配表所列之本金一百六十萬六千元並無異議，原告僅對於分配
    表所列之遲延利息及違約金有異議。故分別就其異議答辯如后：
  (1)關於遲延利息部分：
    原告主張分配表遲延利息之利率應按年息百分之六計算，而非依年息百分之二十
    計算，並舉其所簽發面額二百萬元之支票經鈞院發給支付命令，係以年利率百分
    之六計息為證云云。然查該本票利率為年息百分之六，係依票據法第一百三十三
    條規定之票款法定利率，而分配表所載依年利率百分之二十計算遲延利息，依前
    述之說明，乃係依抵押權設定契約書之遲延利息為「每百元日息壹角」之登記所
    計算。且被告係抵押權人，依法對於執行標的物有擔保物權，並已依強制執行法
    第三十四條第二項之規定提出其權利證明文件，聲明實行抵押權參與分配在案。
    故分配表所載依年利率百分之二十計算遲延利自屬適法。原告主張分配表遲延利
    息之利率應按年息百分之六計算，顯屬無理由。
  (2)關於違約金部分：
  原告主張「被告既然從八十六年三月二十二日期限屆滿日起又陸陸續續接受原告
    支付利息，原告沒有違約，依鈞院民事執行處強制執行金額計算書分配表載分配
    違約金四十萬元，於法無據，應予刪除。」云云。然依前述之說明，分配表關於
    違約金四十萬元之記載並無不當。況查當事人約定之違約金債權，不因債權人於
    遲延後受領給付而受影響，違約罰性質之違約金，於有違約情事時其請求權即已
    發生（最高法院六十一年台上字第二九二二號判例參照）。茲查原告於約定之債
    務清償日並無法清償借款本金，且原告所簽發之本票屆期亦無法兌現，故依抵押
    權設定契約書其他約定事項所載「二、本借款交付時另立票據為借據，債務人所
    簽發或背書之票據，若有一張不兌現時，其餘視為全部到期不兌現，自不兌現之
    日起加算遲延利息及違約金」，故原告自屬違約，而違約金請求權並已發生。至
    於原告雖於債務到期日後有清償部分利息及本金，但僅是原告為清償部分債務之
    行為，被告亦並未同意原告延期清償本金，而原告至今亦尚實欠本金一百六十萬
    六千元，故分配表列載此懲罰性違約金並無違誤。
  至於兩造所約定之違約金四十萬元是否過高呢？有加以說明之必要。茲將此四十
    萬元違約金按原告實欠金額之違約日數換算其利率，即可知此違約金換算之年利
    率。亦即原告於八十六年三月二十二日約定債務清償日屆至時未依約清償借款本
    金二百萬元（若依實務算法則應清償本金一百八十五萬六千元再加三個月之利息
    ），直至八十七年五月七日一部清償二十五萬元之本金（86.03.22至87.05.06計
    410日），而至八十八年十二月十四日不動產買受人繳納價款日（即清償日）之
    期間（87.05.07至88.12.14計587日），原告尚實欠借款本金一百六十萬六千元
    。茲依實務見解之算法，以原告實欠之借款本金按原告實際違約之日數換算利率
    ，則此四十萬元之違約金按原告違約之日數換算之結果，違約金約係以年利率8
    ‧57%計算利息，而其計算之方式為：﹝0000000x410/365x8.57%﹞+﹝0000000
    x587/365x8.57%﹞=400000。而實務上對於抵押借款之違約金之核定，於約定利
    息月息為二分﹝即年利率24%﹞，違約金每萬元每日十元﹝即年利率36%﹞之案件
    中，係將違約金酌減為每萬元每日五元（即年利率18%），可供違約金數額衡量
    參酌。而本案違約金以年利率8‧57%計息與實務上以18%年利率核定違約金，兩
    相比較尚屬甚低，故本案違約金四十萬元並不甚高，毋須酌減。
  6.兩造就借款利息約定為八釐（即每一百元一天利息O.08元，每一百萬元一天八百
    元，每一萬一月240元）。至於抵押權設定契約書載利息年利率6%係票款利息，
    依本票利息所載，非借款利息。至於遲延利息則較借款利息稍高，約定為一角（
    即每一百元一天利息O.1元，每一百萬元一天一千元，每一萬一月300元），此約
    定與證人顏春財所述相同。原告稱借款利率為年息6%顯與常情不符。
  7.兩造就違約金、遲延利息等，均已約定如抵押權設定契約書所載。此參前述，原
    告均表明「遲延利息與違約金約定過高」等語，即可知原告已表明兩造就違約金
    、遲延利息已有約定，如今原告又改稱無約定，顯然原告說詞不足採信。
(三)證據：提出起訴狀影本一份、本院88訴字883號答辯狀影本一份、抵押權設定契
    約書及他項權利證明書影本各一份、八十九年三月二十二日聲明異議狀影本一份
    、八十九年三月六日聲明異議（二）狀影本一份、聲明實行抵押權狀影本一份、
    本票影本一紙為證，並聲請訊問證人顏春財。
三、本院依職權調閱本院民事執行處八十八年度執字第三四七０號全卷。
    理    由
一、原告起訴主張其簽發到期日為八十六年三月二十三日，面額二百萬元之本票一紙
    ，向被告借款屆期未獲兌現，經被告持票向本院聲請核發八十七年度促字第三一
    八七二號支付命令，支付命令上之利息之係按年利百分之六計算，故本院強制執
    行金額計算書分配表遲延利息即應按年利率百分之六計算，利息應為十五萬四千
    七百零四元。但本院民事執行處強制執行金額計算書分配表按年利率百分之二十
    計算為五十一萬五千六百八十元，兩者利息相差三十六萬零九百七十六元，為保
    障原告之權益，故請將利息部份減為十五萬四千七百零四元而參與分配；另就違
    約金部份，原告向被告借款二百萬元，期限約定三個月（八十五年十二月二十三
    日起至八十六年三月二十三日止），利息先扣，原告實際拿到一百七十七萬元，
    三個月期限屆滿，原告因無法一次償還本金二百萬元，徵得被告同意繼續支付利
    息即可，故原告陸續支付被告本金及利息共一百十九萬一千元，被告均欣然接受
    ，被告既然從八十六年三月二十二日期限屆滿日起又陸陸續續接受原告之支付之
    利息，原告自無違約，依本院民事執行處強制執行金額計算書分配表分配違約金
    四十萬元，於法無據，應予剔除，且於土地建築改良物抵押權設定契約書關於遲
    延利息及違約金之約定，伊並不知情，為此爰依強制執行法第四十一條前段提起
    本訴。被告則以依兩造約定之算法：借款時預扣三個月之利息十四萬四千元，利
    息已付清，故利息載為零，另依兩造約定之遲延利息計算，即依抵押權設定契約
    書所載係「每百元日息壹角」（即每萬元每日十元，即年息百分之三十六）是被
    告之利息僅清償至八十七年五月七日，故遲延利息乃自八十七年五月八日算至八
    十八年十二月十四日，被告僅就未超過年息百分之二十請求，自屬適法。再就原
    告未依約如期清償，自有違約，而土地建築改良物抵押權設定契約書之內容係經
    雙方合意後，始簽名等語置辯，是本件所首應審究者為兩造於土地建築改良物抵
    押權設定契約書上關於遲延利息及違約金之約定是否經兩造合意？被告於本院八
    十八年度執字第三四七０號給票款民事執行案件，聲請參加分配，就此二部份之
    約定是否合法？
二、經查，原告主張係爭土地建築改良物抵押權設定契約書上關於違約金及延利息之
    約定之記載其並不知情，被告則抗辯雙方對此均有約定，並有土地建築改良物抵
    押權設定契約書一紙為證，另訊據證人黃勝男到庭結證稱：本件土地建築改良物
    抵押權設定契約是由伊承辦，有關於利息、遲延利息、違約金、債務清償日期等
    ，均係由伊寫好，再請兩造雙方簽名，內容係依照雙方講好才寫的，再質諸證人
    顏春財到庭證稱：設定系爭抵押權契約書時共有伊及證人黃勝男及原告三人在場
    ，其內之資料係經雙方約定好後並填載於契約書上，才叫原告簽名，因為原告本
    身係代書，程序他多知道，當時約定之利息及係載明本票之百分之六利息，遲延
    利息一萬元，每月三百元，即每百元每日一角，違約金是借款金額之二成，即四
    十萬元，是見被告此部份之所辯為可採，原告雖聲請訊問證人李岳展到庭供稱：
    原告是伊貼大理石之客戶，設定抵押權契約書此事伊知道，伊跟原告一起去中信
    房屋找顏春財借錢，抵押權設定契約書我有看到是空白，當時是原告跟顏春財一
    起接洽，顏春財叫原告簽收抵押權設定契約書，有關利息、遲息利息、違約金、
    債務人清償日期，原告簽完名都還是空白，除了「新台幣貳佰萬元」及「乙○○
    」外，其餘均為空白，簽完名後拿支票到銀行領錢，契約書拿給代書，簽約現場
    僅有伊與原告及證人顏春財三人等語，然證人所述之內容，卻又與原告於前次庭
    期所稱：顏春財交給伊一百七十七萬元，並請求傳訊證人楊川清，因為伊跟楊川
    清一起去找顏春財，顏春財交給伊一百七十七萬元等語，顯見證人李岳展所證述
    之內容不同，另經本院再次追問，原告則又再改前詞稱：伊還證人顏春財利息一
    十四萬四千元二次，其中還第一次時，楊川清有在場等語，另被告訴訟代理人當
    庭亦要求詰問證人李岳展雙方是否有約定利息及違約金，證人李岳展所陳稱：伊
    在現場不太清處等語，則證人既能對於上開情形既能清楚為證言，卻對於雙方究
    有無約定利息及違約金之情事證稱不清楚，顯見證人之證詞有瑕疵，參以被告與
    證人李岳展與被告間既有生意往來，所言之內容，自有攀附原告之嫌，且證人黃
    勝男為原告所聲請訊問之證人，當無偏坦被告之嫌，況衡諸常情，原告既自承係
    代書人員，其焉有先於設定契約書先簽名，而置其他重要事項於不顧之理？是見
    原告之主張不足採信，被告之抗辯為可採。
三、次查，原告主張其並無違約事實，被告則以兩造於抵押權設定契約書其他約定事
    項既載明「二、本借款交付時另立票據為借據，債務人所簽發或背書之票據，若
    有一張不兌現時，其餘視為全部到期不兌現，自不兌現之日起加算遲延利息及違
    約金」，是原告於約定之債務清償日並無法清償借款本金，且原告所簽發之本票
    屆期亦無法兌現，自有違約之事實，並提出土地建築改良物抵押權設定契約書影
    本為證，而原告亦自認其向被告借款二百萬元，期限約定三個月（八十五年十二
    月二十三日起至八十六年三月二十三日止），利息先扣，原告實際拿到一百七十
    七萬元，三個月期限屆滿，原告因無法一次償還本金二百萬元，故原告於八十六
    年九月二十四支付被告二十九萬元，八十七年五月七日支付被告六十一萬三千元
    ，八十七年三月二十三日支付被告十四萬四千元，八十七年六月二十三日支付被
    告十四萬四千元，前後共支付被告本金及利息共一百十九萬一千元，並提出顏春
    財親筆收據影本、大甲鎮農會匯款委託書影本各一件為證，堪信為真，而原告主
    張係徵得被告同意延期清償，除經被告所否認，原告復未舉證以實其說，尚難遽
    認原告之主張為真正，是原告既未能如期於八十六年三月二十三日屆期償還本金
    ，自應依約給付被告遲延利息及違約金，是被告為抵押權人，並於八十八年十一
    月三日具狀聲明實行抵押權，就遲延利息部份，以原告實欠本金一百六十萬六千
    元並應自遲延給付日起至清償日止按約定利率計算，依兩造約定之遲延利息計算
    ，以抵押權設定契約書所載係「每百元日息壹角」，每萬元每日十元，等同於年
    息百分之三十六。而如前述說明，被告之利息僅清償至八十七年五月七日，故遲
    延利息，參照辦理強制執行事件應行注意事項第十六條（三），應自八十七年五
    月八日算至八十八年十二月十四日，而本件約定遲延利率雖超過年息百分之二十
    ，然按約定利率超過週年百分之二十者，民法第二百零五條僅規定債權人對於超
    過部分之利息無請求權，並未規定其約定為無效，則債權人對於未超過部分，即
    依週年百分之二十計算之利息，仍非無請求權，最高法院二十七年上字第三二六
    七號著有判例，是被告就百分之二十部份之利息為聲請參與分配，應無不當，是
    分配表係記載自八十七年五月八日至八十八年十二月十四日止計五百八十六天，
    按年息百分之二十計算，此算法自屬無訛。另原告以被告主張利息之支付，應依
    照支付命令內所載之百分之六之利息計算為云云，然查，被告聲請參與分配者，
    係指遲延利息，此有原告提出之聲明實行抵押權狀一紙在卷足參，是見被告聲請
    者為雙方約定之遲延利息，原告遽引被告應依支付命令所載之年息百分之六為主
    張云云，即屬無據。另違約金部份，如前所述，原告既未能如期清償本金，依約
    自應給付被告四十萬元之違約金，被告聲請參與分配，並經本院執行法院列入分
    配表，自屬合法。
五、綜上所述，被告之抗辯應屬可採，從而原告之請求尚非有據，自應予駁回。
六、本件判決之基礎已臻明確，兩造其餘攻擊防禦方法及舉證，核與判決之結果無影
    響，毋庸一一論列，並此敘明。
七、結論：原告之訴為無理由，依民事訴訟法第七十八條判決如主文。
中      華      民      國    八十九    年      五      月    三十一    日
                                        臺灣臺中地方法院民事第三庭
~B法      官  許石慶
右為正本係照原本作成
附記一如不服本判決，應於判決送達後二十日內，向本院提出上訴狀。
中      華      民      國    八十九    年      五      月     十九     日
~B法院書記官


司法院資訊處製作；財團法人民間司法改革基金會備份。
